---
title: "Razpoložljiva količina kmetijskih proizvodv"
author: "Miha Prajs"
date: "`r format(Sys.time(), '%e %B %Y')`"
format: 
  html:
    embed-resources: true
    toc: true
    code-fold: true
execute: 
  warning: false
  messages: false
  echo: true
  error: true
bibliography: literatura.bib
---

## Bilanca proizvodnje in potrošnje kmetijskih proizvodov 
Leta 2023 je bilo prebivalcu Slovenije na voljo povprečno 132 kg sadja, 112 kg žit, 101 kg zelenjave, 87 kg mesa, 74 kg krompirja, 11 kg jajc, 6 kg riža in 1 kg medu na prebivalca. V primerjavi s pejšnjim letom se je povečala razpoložljiva količia za 7 % pri rižu, 3 % pri krompirju in skoraj 2 % pri jajcih, medtem ko se je količina medu zmanjšala za 21 %, žit in zelenjave za 3 % ter za 1 % pri sadju. Količina mesa za prehrano je ostala na primerljivi ravni kot v prejšnjem letu [@Bilanca].

## Kje najdemo podatke?
Od leta 2000 Statistični urad Republike Slovenije (SURS) zbira podatke o razpoložljivih količinah kmteiskih proizvodov namenjenih prehrani prebivalstva na prebivalca. 

SURS vse zbrane podatke objavljavlja oz. posodablja v podatkovni bazi [SiStat](https://pxweb.stat.si/SiStat/sl). Podatke o razpoložljivi količini kmetijskih proizvodov za prehrano na prebivalca pa najdemo na povezavi: [pxweb.stat.si/SiStatData/pxweb/sl/Data/-/H206S.px](https://pxweb.stat.si/SiStatData/pxweb/sl/Data/-/H206S.px).

## Rezultati
```{r}
library(tidyverse)
library(esquisse)
```
```{r}
df<-read.csv("H206S_20240612-163643.csv") %>%
  rename("Leto"="LETO") %>%
  arrange(desc(Leto))
df %>% head(10)
```
Iz zgornje tabele je razvidno, da so podatki razdeljeni v naslednje skupine:

- Žita,
- Meso,
- Jajca,
- Krompir,
- Zelenava,
- Med,
- Riž,
- Sadje.

Takoj lahko opazimo, da je nekaterih proizvodov bistveno več kot drugih. Med poizvodi, ki jih je navoljo naječ, iztopa sadje z 131,61 kg/prebivalca, med tistimi, ki jih je najmanj, pa iztopa med z le 1,01 kg/prebilvalca.

```{r}
df %>%
  pivot_longer(cols=-Leto,names_to="Proizvod",values_to="Kolicina") %>%
  ggplot(aes(x=Leto,y=Kolicina))+
  geom_col()+
  facet_wrap(~Proizvod,scales="free_y")+
  labs(title="Količina proizvoda")

```
Zgornji grafi prikazujejo količino posameznih proivodov skozi leta. Vidimo lahko, da se količine v večini ne spreminjajo drastično, le med ima velike skoke posamezna leta.

```{r}
df1<-df %>%
  pivot_longer(cols=-Leto,names_to="Proizvod",values_to="Kolicina") %>%
  group_by(Leto) %>%
  summarise("Kolicina hrane na prebivalca"=sum(Kolicina))
df1
```
V zgornji tabeli so prikazane skupne količine kmetijskih proizvodov na prebivalca za posamezna leta, razlike med posameznimi leti pa so bolj vidne na spodnjem grafu.

```{r}
df1 %>% 
  ggplot(aes(y=`Kolicina hrane na prebivalca`,x=Leto))+
  geom_line()
```


```{r}
df %>%
  summarise("Povp. kolicina žit"=mean(Zita),
            "Povp. kolicina mesa"=mean(Meso),
            "Povp. kolicina jajc"=mean(Jajca),
            "Povp. kolicina krompirja"=mean(Krompir),
            "Povp. kolicina zelenjave"=mean(Zelenjava),
            "Povp. kolicina medu"=mean(Med),
            "Povp. kolicina riža"=mean(Riz),
            "Povp. kolicina sadja"=mean(Sadje))
```
V zadnjih 24 letih je bilo na trgu posamzenemu prebivalcu na voljo največ sadja, povprečno 125,33 kg na leto, in najmanj medu, v povprečju 1,1 kg na leto.

```{r}
df %>%
  summarise("Žita"=sum(Zita),
            "Meso"=sum(Meso),
            "Jajca"=sum(Jajca),
            "Krompir"=sum(Krompir),
            "Zelenjava"=sum(Zelenjava),
            "Med"=sum(Med),
            "Riž"=sum(Riz),
            "Sadje"=sum(Sadje)) %>%
  pivot_longer(everything(),names_to="Proizvod",values_to="Kolicina") %>%
  ggplot(aes(x=Proizvod,y=Kolicina,fill=Proizvod))+
  geom_bar(stat="identity")+
  theme(axis.text.x=element_blank())+
  labs(title="Skupna količina kmetijskih proizvodov na prebivalca",
       x="Proizvod",
       y="Količina [kg]")
```
V zadnjih 24 letih je bilo na trgu posamzenemu prebivalcu na voljo največ sadja, povprečno 125,33 kg na leto, in najmanj medu, v povprečju 1,1 kg na leto.

## Zaključek
Ugotovili smo, da je bilo povprečnemu Slovencu navoljo največ sadja in žit ter najmanj medu in riža. Skupaj mu je bilo vsako leto navoljo več kot 450 kg kmetijskih proizvodov.

## Viri
